最高法院刑事判決　　　　　　　　　　　　　　　九十一年度台上字第三五五一號
　　上　 訴　 人
　　上訴人即被告　 甲○○
　　　　　　　　　 乙○○
右上訴人等因被告等強盜等罪案件，不服台灣高等法院台南分院中華民國九十一年四
月四日第二審判決（九十一年度上訴字第一號，起訴案號：台灣雲林地方法院檢察署
九十年度偵字第三四○二號），提起上訴，本院判決如左：
    主  文
原判決關於強盜及剝奪他人行動自由部分撤銷，發回台灣高等法院台南分院。
其他上訴駁回。
    理  由
一、撤銷部分（關於強盜及剝奪他人行動自由部分）：
本件原判決認定上訴人即被告甲○○與乙○○共同基於意圖為自己不法所有之概括犯
意：於(一)民國九十年七月七日凌晨約三時許，甲○○駕駛機車後載乙○○，至雲林縣
虎尾鎮「花天酒地ＫＴＶ」，尋找強盜之對象，發現自該ＫＴＶ下班之陳秀，獨自駕
駛小客車離去，甲○○即騎乘機車附載乙○○，跟陳秀至同縣元長鄉○○村○○道
路與土庫鎮交界處，即未再跟。當日即到斗南夜市購買開山刀、鋸子各一把、膠布
二綑，作為強盜之工具，翌日即七月八日上午再至同縣麥寮鄉六輕工業區附近商店購
買頭套三個。乃於同月十日凌晨三時三十分許，由甲○○駕駛機車附載乙○○，均戴
頭套，至同縣元長鄉○○村○○道路與土庫鎮○○○號○路交界處，由甲○○將樹枝
置於路中央，待陳秀駕駛小客車抵達，見前方有障礙物，下車欲搬移樹枝時，甲○○
即持開山刀，將陳秀押入其所駕駛之小客車後座，並用膠帶蒙住其雙眼，致使不能抗
拒，乙○○則駕駛該小客車，車行一路段，即由乙○○在車上強取陳秀置於皮包內之
新台幣（下同）二萬元、NOKIA-8210型手機一支，提款卡一張。隨後續開往同縣虎尾
鎮○○路郵局，由甲○○押陳秀下車、撕開其臉上膠帶，喝令其持提款卡提領六萬元
，再強押陳秀上車，坐於後座。又擬以膠帶蒙住其雙眼，陳秀表示「胃痛想吐」，要
求不要蒙住其雙眼，始行作罷。惟甲○○仍壓住其頭部，以避免其認人。嗣在同縣虎
尾鎮「金冠美保齡球館」前，始將陳秀棄置該處，命陳秀於十分鐘後，始能將頭抬起
。惟又恐陳秀報案，再恫稱：「我們知道妳住處，若報案，一定會讓妳死得很難看！
」等語，致使陳秀心生畏懼，不敢報案，致生危害於其安全。嗣將強盜所得現金八萬
元，由乙○○分得五萬元、甲○○分得三萬元。均經花用殆盡。陳秀所有NOKIA-8210
型手機，由乙○○換上面板及其自有門號使用。另提款卡一張，則由陳秀留下未被取
走。(二)乙○○意圖為自己不法之所有，基於竊盜之概括犯意，於同年七月底某日，在
同縣土庫國中門口，竊取唐振維所有已註銷ＳＪ｜六九○一號牌照福特小客車一輛（
下稱福特小客車）。越數日，即同年七月底八月初，又在同縣崙背鄉「豐吉汽車修配
廠」前，持客觀上可供兇器使用之扳手，竊取許世昌所有ＳＩ｜○二五○號小客車車
牌兩面，懸掛於上開福特小客車上，以供其與甲○○共同強盜之用。(三)同年八月十三
日凌晨，乙○○駕駛福特小客車後載甲○○，各戴頭套，在同縣虎尾鎮○○里○○○
號○路「賞花ＫＴＶ」前，見林淑芬自該ＫＴＶ下班，獨自騎乘機車回家，便沿途尾
隨至同縣虎尾鎮興南大橋往中華特區○○○○道路時，乙○○即駕車超越林淑芬機車
，予以攔下，甲○○即持開山刀下車，林淑芬見狀，棄車往路旁稻田逃跑，甲○○乃
持開山刀趕上，抓住林淑芬喝令不准喊叫，致使不能抗拒，由乙○○劫取林淑芬置於
機車坐椅下方之行李箱皮包一只，內有現金八千元及摩托羅拉｜T2688 型行動電話一
支。嗣後甲○○將林淑芬強押至福特小客車內以膠帶蒙住雙眼，並脅迫以：「不可再
叫了，要按照我們意思去做，若不配合，我們身上還有槍，會把妳打死」等語。嗣乙
○○將車駛至同縣虎尾鎮○○路郵局，喝令林淑芬下車提款。甲○○戴上頭套在旁守
候，因提款機故障，甲○○再將林淑芬貼上膠帶押上車，迄同日凌晨四時十分許，在
同鎮虎尾農工門口前再以同一手法，喝令林淑芬提款一萬八千元交予甲○○，甲○○
再喝令林淑芬上車貼上膠帶蒙住雙眼，由乙○○駕車返回同鎮興南大橋。惟恐林淑芬
報案，乃另行起意，喝令林淑芬下車脫下上衣及內衣，林淑芬為免受害，順從渠等意
思，把上衣及內衣脫下。被告等乃向林淑芬恫稱：「已用照相機及Ｖ８錄影機拍下妳
脫光上身之照片，並記住妳家住址，不可報警，否則會遭到報復！」等語，使林淑芬
心生畏懼，致生危害於其安全。嗣林淑芬之摩托羅拉｜T2688 手機，由乙○○予以丟
棄。另強盜所得現金二萬六千元，由乙○○分得一萬五千元，甲○○分得一萬一千元
，花用殆盡。(四)同年八月二十二日凌晨二時三十分許，乙○○又駕駛福特牌贓車後載
甲○○，攜帶開山刀等強盜工具，在同縣虎尾鎮○○○號○路與公安路口，尋找強盜
對象，預備強盜時，經人報警查獲等情。因而撤銷第一審關於強盜部分罪刑之判決，
改判仍論處其共同連續意圖為自己不法所有，攜帶兇器，以強暴及脅迫致使不能抗拒
而取他人之物罪刑。又以公訴意旨另以：(一)甲○○於九十年七月十日凌晨三時許，待
陳秀提款六萬元後，強押其上車，復以膠帶蒙住其雙眼將其押於後座，由乙○○駕駛
小客車，因陳秀聲稱「胃痛想吐」，始將陳秀載往雲林縣虎尾鎮「金冠美保齡球館」
附近釋放。(二)同年八月十三日凌晨三時許，乙○○駕駛福特小客車後載甲○○，逼令
林淑芬提款後再強押其上車，蒙住其雙眼，由乙○○駕車返回同鎮興南大橋南端產業
道路釋放。因認被告等另犯刑法第三百零二條第一項剝奪他人行動自由罪嫌。經審理
結果，認為：「剝奪他人行動自由乃強盜之部分行為，證據顯有不足，惟公訴人就妨
害自由部分，起訴書已明確記載，與被告所犯強盜罪部分，犯意各別，二罪應予分論
併罰。則妨害自由部分既認不足成罪，自應於判決主文為無罪諭知」等情。因而維持
第一審關於諭知被告等妨害自由部分無罪之判決，駁回其在第二審之上訴。固非無見
。惟查：刑事訴訟審判之目的，在於認定刑罰權之存在與否及其範圍，對於一被告起
訴之全部事實，究為單一刑罰權之一罪（包括事實上一罪暨法律上一罪含實質上及裁
判上一罪），或為複數刑罰權之數罪，自應視法院審認之結果為斷，不受起訴主張之
拘束，故檢察官就被告全部犯罪事實以可分之數罪起訴者，法院審理結果，亦可認定
為具有不可分性之一罪，而為合一之判決，於此情形，既已合併起訴之數罪為一個有
罪之判決，其主文僅以一項宣示為已足，毋庸就被合併論罪部分之事實，另為無罪之
諭知，否則即屬贅載，且有主文與事實理由矛盾之違誤。又查犯強盜罪，同時剝奪人
之行動自由，是否另應成立妨害自由罪，須就犯罪行為實施經過之全部情形加以觀察
，如該妨害自由之行為已可認為強盜行為之著手開始，即以取財為目的，實施強暴脅
迫，當然含有妨害被害人自由之性質，故以強暴、脅迫等非法方法剝奪人之行動自由
為手段，實施強盜犯行，其妨害自由之行為，當然包括於強盜行為之內，自無另行成
立剝奪人之行動自由罪名之餘地。而刑法第三百零二條之妨害自由罪，係行為之繼續
而非狀態之繼續，即自剝奪被害人之行動自由起至經釋放，回復其行動自由為止，均
在犯罪行為繼續進行之中，無復成立數個犯罪行為之餘地。原判決既認定：被告等剝
奪被害人行動自由之目的，係為得財，尚無其他犯罪目的，則其於被害人領款後，再
度押其上車，駛至其他地點釋放。非另外基於「非法方法剝奪人之行動自由」犯意，
而是「在找尋釋放被害人之適當時機與地點」，此乃強盜之部分行為，公訴人指被告
等另涉犯刑法第三百零二條第一項剝奪他人行動自由罪，尚有未當等語。惟又於理由
內說明：「公訴人起訴書既已明確記載上訴人所犯妨害自由罪與強盜罪，犯意各別，
應予分論併罰。則就妨害自由部分，自應於判決主文內另為無罪諭知」云云。其法律
上之見解自屬可議，且有主文宣示與事實認定暨理由說明相互矛盾之違誤。檢察官上
訴意旨指摘原判決關於強盜及剝奪他人行動自由部分違法，尚非全無理由，應認原判
決關於此部分有發回更審之原因。
二、駁回部分（關於強制罪部分）：
按刑事訴訟法第三百七十六條所列各罪之案件，經第二審判決者，不得上訴於第三審
法院，法有明文。本件上訴人等因強制罪及恐嚇罪部分，檢察官係依刑法第三百零四
條第一項及第三百零五條之罪起訴，原審亦依同條項之規定論處其罪刑，核屬刑事訴
訟法第三百七十六條第一款之案件。依首開說明，既經第二審判決，自不得上訴於第
三審法院，被告等就此部分一併提起上訴（未聲明為一部，視為全部上訴），顯為法
所不許，此部分上訴應予駁回。
據上論結，應依刑事訴訟法第三百九十五條前段、第三百九十七條、第四百零一條，
判決如主文。
中      華      民      國    九十一    年      六      月    二十七    日
                              最高法院刑事第四庭
                                  審判長法官  紀  俊  乾
                                        法官  黃  正  興
                                        法官  劉  介  民
                                        法官  陳  東  誥
                                        法官  張  春  福
      右正本證明與原本無異
                                              書  記  官
中      華      民      國    九十一    年      七      月      一      日
